【裁判字號】    98,消債抗,31
【裁判日期】    980930
【裁判案由】    抗告事件
【裁判全文】
臺灣花蓮地方法院民事裁定            98年度消債抗字第31號
抗  告  人  甲○○
                        4號
上列抗告人因消費者債務清理條例更生事件，對於民國98年6月
26日本院98年度消債更字第39號裁定提起抗告，本院裁定如下：
    主  文
抗告駁回。
抗告程序費用新台幣壹仟元由抗告人負擔。
    理  由
一、抗告意旨略以：
（一）抗告人之所以能按時依約履行協商17期，係因95年之協商
      機制係為獨可令債務人減輕壓力之協商方式，抗告人為免
      債務無法清償而憑藉配偶之資助勉勵履行協商方案，是原
      審以「聲請人收入既少於協商金額，其自95年12月起
      至97年4月止期間如何能按時繳款協商金額18,658元，共
      計繳納17期，聲請人是否有其他工作收入來源，未據實陳
      報，非無可疑」等語，認抗告人有隱匿收入之疑，顯無依
      據，難以信服。再按「夫妻各自對其債務負清償之責」，
      民法第1023條第1項定有明文，抗告人之配偶本無協助其
      清償債務之義務，抗告人聲請更生之程序，無疑係期待以
      自身可負擔之能力而順利償債，並非巧立收入短少之名目
      而為之聲請，企圖拖免債務。
（二）又原裁定另以「聲請人事後無法履行乃係當時自願協商之
      結果，其有可歸責於己致無法履行協商條件之原因自明」
      等語，認抗告人應允協商係出自程序選擇權，導致收入無
      法負擔協商金額，亦係自己行使權利之結果，惟按臺灣高
      雄地方法院97年度消債更字第1773號民事裁定意旨，因95
      年協商機制係為獨可令債務人減輕還款壓力之方法，債務
      人自居於劣勢而與金融機構協商，則將行使權利之結果數
      歸咎於抗告人，顯有失公平，況金融機構採用循環利息20
      ％之方式計算利息，抗告人若不應允，則債務只有不斷攀
      升，原審執意以行使權利之結果相繩而據以駁回，不僅難
      為債務人減輕還款壓力，反而置抗告人於債務深淵中自生
      自滅，實有違消費者債務清理條例之立法意旨。綜上，抗
      告人顯為客觀收入不足致履行不能，自有客觀不可歸責於
      己之事由致履行困難。爰提起本件抗告，並聲明：原裁定
      廢棄，准予開始更生程序等語。
二、按聲請更生或清算不合程式或不備其他要件者，法院應以裁
    定駁回之，但其情形可以補正者，法院應定期間先命補正。
    債務人與金融機構協商成立者，不得聲請更生或清算。但因
    不可歸責於己之事由，致履行顯有重大困難者，不在此限。
    本條例施行前，債務人依金融主管機關協調成立之中華民國
    銀行公會會員辦理消費金融案件無擔保債務協商機制與金融
    機構成立之協商，準用前項之規定。消費者債務清理條例（
    下稱消債條例）第8條、第151條第5項、第6項分別定有明文
    。再本條例之立法目的，係為使不幸陷入經濟困境之人得以
    清理債務、重建生活，並在清理過程中能保有符合人性尊嚴
    之最低基本生活，而債務人為了償還債務，必須經歷履行期
    間較不寬裕之經濟生活，係債務人於負擔債務時即得預見，
    是依誠實及信用之原則，債務人於有履行可能性時，本應誠
    實勤勉地履行債務，要難與金融機構成立協商後，又得率爾
    選擇毀諾聲請依更生程序清理其債務。
三、本院得心證之理由，除引用原審裁定所載之理由如附件所示
    外，另補充如下：
（一）抗告人固主張其協商成立之金額過高，致其所得扣除協商
      還款金額後難以維持依行政院主計處公告之97年度台灣省
      每人每月最低生活費9,829元等語，然查抗告人自承於協
      商時及毀諾時均從事市場點痣工作，每月收入12,000元至
      15,000元，收入並無重大變更情事，且抗告人之配偶林英
      光95年度年收入為814,777元（平均月收入為67,898元
      ）、96年度年收入為833,795元（平均月收入為69,483元
      ）之事實，有財政部臺灣省北區國稅局所得稅各類所得資
      料清單附卷可稽（見原審卷第147頁、第148頁），足徵抗
      告人每月之家庭收入均超過8萬元，而以行政院主計處公
      告之97年度台灣省每人每月最低生活費9,829元為基準計
      算，抗告人與其配偶每月應支出之必要生活費用為19,658
      元，又抗告人之二名子女分別為24歲及28歲均已成年，此
      有戶籍謄本在卷可憑（見原審卷第37-38頁），已具相當
      之謀生能力，於家庭經濟限於困頓之際，應可工作維持生
      活、協助減輕家庭經濟負擔，並無反再接受家庭提供扶養
      費之理，故抗告人及其配偶實無支出扶養費扶養子女之義
      務。綜上所述，抗告人之家庭收入扣除每月應支出之必要
      生活費用19,658元後，尚有6萬餘元之結餘，遠高於抗告
      人每月協商清償金額18,658元，足徵抗告人實有能力依照
      原協商條件繼續履行。此外，抗告人復未舉證證明其於協
      商成立後有何經濟狀況重大變更，或有何不可歸責於聲請
      人之事由，致履行協商顯有重大困難，則其聲請更生自屬
      無據。
（二）又抗告人毀諾後，於97年8月間已與最大債權銀行台新銀
      行達成較原協商方案更有利於抗告人還款之個別一致性協
      商方案（將原協商金額18,658元降至9,191元，原利率
      9.88％降至1％），然抗告人仍於98年4月12日以失業為由
      再次毀諾等情，有台新銀行陳報狀附卷可稽（見原審卷第
      87頁），惟抗告人於98年4月20日向本院聲請更生時，卻
      稱其於98年1月11日起經營富源早餐店迄今，每月營業額
      為55,000元，扣除營業成本等費用後，每月營業淨利為
      13,000元云云，此有抗告人提出之財產及收入狀況說明書
      、損益表在卷可憑（見原審卷第10、23頁），顯見抗告人
      於個別一致性協商方案中稱其係因失業無收入而毀諾，並
      非實情，嗣後復立即逕為更生之聲請，難認有還款之誠意
      。
四、綜上所述，抗告人於協商成立後，難認有何不可歸責於己之
    事由，致履行顯有重大困難，依首揭條文之意旨，本院即無
    從任由抗告人任意選擇毀諾而准予更生之理，自應駁回其更
    生之聲請。從而，原審裁定駁回抗告人更生之聲請，核無違
    誤，抗告意旨猶執前詞，指摘原裁定不當，求予廢棄另為裁
    定，為無理由，應予駁回。
五、據上論結，本件抗告為無理由，依消費者債務清理條例第15
    條，民事訴訟法第495條之1第1項、第449條第1項、第95條
    、第78條，裁定如主文。
中    華    民    國     98    年   9    月    30    日
                      臺灣花蓮地方法院民事庭
                          審判長法官  湯文章
                          法      官  陳燁真
                          法      官  陳雅敏
以上正本係照原本作成。
本裁定不得再抗告。
中    華    民    國    98    年    9    月    30    日
                          法院書記官  蕭惟
〈附件〉
臺灣花蓮地方法院民事裁定            98年度消債更字第39號
聲請人  甲○○  住花蓮縣瑞穗鄉○○村○鄰○○路○段84號
                送達代收人  鄭端平
                住高雄市新興區○○○路251號25樓
上列當事人因消費者債務清理事件聲請更生，本院裁定如下：
    主  文
聲請駁回。
聲請費用由聲請人負擔。
    理  由
一、按債務人與金融機構協商成立者，不得聲請更生或清算，但
    因不可歸責於己之事由，致履行顯有重大困難者，不在此限
    ；本條例施行前，債務人依金融主管機關協調成立之中華民
    國銀行公會會員辦理消費金融案件無擔保債務協商機制與金
    融機構成立之協商，準用前項之規定，消費者債務清理條例
    第151條第5項、第6項分別定有明文。又聲請更生或清算不
    合程式或不備其他要件者，法院應以裁定駁回之，但其情形
    可以補正者，法院應定期間先命補正，復為同條例第8條所
    明定。
二、聲請人聲請意旨略以: 聲請人為清償債務，前於民國95年12
    月與最大債權銀行即台新銀行成立協商，每月清償新臺幣
    (下同)18,658 元。然聲請人所從事市場美容點痣工作，每
    月平均收入約12,000元至15,000元，扣除協商金額18,658元
    後，難以維持依行政院主計處公告之97年度台灣省每人每月
    最低生活費9,829元，故聲請人不得不毀諾。聲請人毀諾後
    ，仍有意願與最大債權銀行進行消費者債務清理條例前置協
    商，但最大債權銀行以聲請人前曾參與前置協商成立而退件
    。依消費者債務清理條例規定，聲請人可逕向法院聲請更生
    程序。又聲請人目前經營早餐店，平均每月營業收入為
    13,000元，以聲請人收入扣除生活必要支出後，仍無法以現
    存收入清償債務。聲請人以既符合聲請更生程序之要件，亦
    具有不能清償債務之情事等語，爰向鈞院提起更生。
三、經查:
(一)聲請人於本件更生聲請前，確與最大債權銀行台新銀行協商
    成立，並約定自95年12月起，分100期、利率9.88%，每月清
    償18,658元，並於97年6月毀諾等情，有聲請人提出之協議
    書、無擔保債務還款計畫、最大債權銀行之陳報附卷可憑，
    應堪信為真實。
(二)聲請人固為前開主張，惟據聲請人所提出之95、96年度綜合
    所得稅各類所得資料清單，其上未有聲請人從事美容工作薪
    資之記載。且該年度之總收入僅分別為6,110元及20,799元
    。經本院命其補正「從事美容點誌工作收入每月12,000元至
    15,000元之證明」，聲請人陳報薪資皆為領現金，且無薪資
    單，故無法提出薪資收入之證明。則聲請人收入既少於協商
    金額，其自95年12月起至97年4月止，期間如何能按時繳款
    協商金額18,658元，共計繳納17期，聲請人是否有其他工作
    收入來源，未據實陳報，非無可疑。
(三)再者，縱使聲請人所述屬實，其於協商當時即知其每月依協
    商條件應清償之金額高於每月之收入，亦即其明知月收入不
    足清償前開依協商條件應清償之金額，卻仍與各無擔保債權
    銀行成立協商，致無法履行，則聲請人顯可預見其未來有不
    能清償之情事或不能清償之虞之情況，是聲請人事後無法履
    約乃係當時自願協商之結果，其有可歸責於己致無法履行協
    商條件之原因自明。
四、綜上所述，聲請人毀諾當時與協商時之收入情形並無差異，
    其於協商成立後至毀諾期間，亦未發生有何情事變更，致協
    商方案履行困難甚或履行不能之情形，則聲請人既有固定收
    入之履行能力，縱有履行不便，即使已就協商結果毀諾，亦
    得經由個別債權銀行協商程式以求適當履債。準此，堪認聲
    請人尚乏不可歸責於己致履行顯有重大困難之情形可言。是
    聲請人稱其曾於條例施行前，與各債權銀行就無擔保債務成
    立協商，然該協商有因非可歸責於聲請人事由，致履行顯有
    重大困難之情事等情，自不足採信。
五、準此，堪認聲請人尚乏不可歸責於己致履行顯有重大困難之
    事由存在。依首揭說明，自應駁回其聲請，爰裁定如主文。
中    華    民    國    98    年    6     月    26    日
                          臺灣花蓮地方法院民事庭
                              法    官    陳鈺林
以上正本係照原本作成。
如對本裁定抗告須於裁定送達後10日內向本院提出抗告狀 (須附
繕本)，並繳納抗告費新臺幣1,000元。
中    華    民    國    98    年    6     月    29    日
                              法院書記官  李惠穎


司法院資訊處製作；財團法人民間司法改革基金會備份。
